臺灣臺南地方法院刑事判決　　　　　　　93年度訴字第1329號
公　訴　人　臺灣臺南地方法院檢察署檢察官
被　　　告　丁○○
選任辯護人　蔡信泰律師
上列被告因偽造文書等案件，經檢察官提起公訴（93年度偵字第
8735號），本院判決如下：
    主  文
丁○○共同行使偽造私文書，足以生損害於公眾及他人，處有期
徒刑陸月，如易科罰金，以佰元折算壹日。「補領國民身分證
申請書」上偽造之「乙○○」簽名、印文各壹枚、「補領國民身
分證申請書」及變造之「乙○○」身分證上丙○○相片各壹張、
偽造之乙○○印章壹枚均沒收。
    事  實
一、丁○○與丙○○（俟通緝到案後另行審結）、乙○○三人係
    姊弟關係，詎丁○○、丙○○二人竟共同基於行使偽造私文
    書、變造國民身分證（以下簡稱身分證）及使公務員登載不
    實之犯意聯絡，先由丙○○於民國九十年一月八日，冒用渠
    兄乙○○之身分，以身分證遺失為由，出具渠本人之相片二
    張，向臺南市安南區戶政事務所（以下簡稱安南區戶政事務
    所）諉稱渠係乙○○本人，要求補發身分證，並在補領「國
    民身分證申請書」上貼用渠本人之照片及在該申請書上申請
    人簽章欄偽簽乙○○之簽名，而偽造該補領國民身分證申請
    書，並持之向安南區戶政事務所承辦人員甲○○行使以申請
    補發乙○○之身分證。因丙○○並未提出足以證明其身分之
    相關佐證資料，甲○○乃依規定將丙○○所陳乙○○身分證
    遺失申請補發此一不實事項，登載於職務上掌管之四聯單公
    文書內，並將丙○○所提出之照片送至臺南市警察局核對乙○○之口卡。甲○○復當場開立三日後（即同年月十一日）
    領取補發身分證之收據交付丙○○，以便其屆時可持收據前
    來領取補發之身分證。丙○○取得上開領取收據後，盜刻乙○○之印章一枚一併交付丁○○，而丁○○旋於九十年一月
    十一日，持該收據及盜刻之乙○○印章，前往安南區戶政事
    務所，接續在前開「補領國民身分證申請書」上領證核章欄
    盜蓋乙○○之印章，並親簽其姓名，以示受乙○○之託代為
    領取補發國民身分證之意，並交還該戶政事務所承辦人員，
    而行使上開申請書，該戶政事務所承辦人員不疑有他，乃將
    補發之貼用丙○○照片但其餘年籍資料均為乙○○之變造身
    分證交付丁○○，而丁○○再將之轉交丙○○，足生損害於
    戶政機關對於戶籍資料管理之正確性及乙○○。丙○○取得
    偽造之乙○○身分證後，旋於翌日（即同年月十二日）再度
    冒用乙○○之名義，委由不知情之旅行社代為向外交部申辦
    請領乙○○名義之我國護照，並於九十年一月十七日，持該
    「乙○○」名義之護照非法出境至澳門地區。迄九十二年十
    一月間，乙○○欲將其戶籍由臺南市遷出，經戶政事務所人
    員告知伊之戶籍已因出境滿二年而遷至國外，始察覺有異，
    經安南戶政事務所函請內政部警政署入出境管理局轉請刑事
    警察局發交轄區警局進行調查，始查知上情。
二、案經臺南市警察局第三分局報請臺灣臺南地方法院檢察署檢
    察官偵查起訴。
    理  由
一、訊據被告丁○○矢口否認有何被訴犯行，其於警詢中辯稱：
    「約三年前丙○○持二張他的照片及一張申請身分證委任書
    ，請我至臺南市安南區戶政事務所申請丙○○身分證，因我
    不識字，故我並不知丙○○會利用我不識字而拿他照片，委
    託我至戶政事務所冒名申請乙○○身分證」、「乙○○身分
    證是丙○○本人去安南區戶政事務所自行去領取的」，（見
    九十三年二月十二日警詢筆錄，警卷第二頁）；至偵查中亦
    辯稱：「他（指丙○○）委託我去辦他的身分證，他有出委
    託書、相片給我，沒有印章，叫我拿去戶政事務所辦他的身
    分證，領身分證是他自己去領的」（見九十三年八月十七日
    詢問筆錄，九十三年度發查字第一九四０號卷第十三頁），
    於通緝到案後本院訊問中，同辯稱：「是丙○○委託我去辦
    他自己的身分證，但我沒有去幫他領出來，是丙○○自己去
    領的。丙○○拿給我的文件只有相片、委託書，沒有給我印
    章、戶口名簿」、「（問：去戶政事務所向承辦人員如何說
    明？）我對他們說，我是丙○○的姊姊，我要申請丙○○的
    身分證」（見本院九十四年三月三十日訊問筆錄第一、二頁
    ）。至本院審理中，則改稱：「是丙○○拿印章給我，叫我
    去幫他領乙○○的身分證，我就去幫他領了，領回來後我就
    交給丙○○，他告訴我是他哥哥乙○○叫他幫他拿的，我不
    知情，我不知道印章是誰的」云云（見本院九十四年四月二
    十八日準備程序筆錄第二頁）。經查：
  (一)證人即被害人乙○○並未於九十年一月八日，親自或委託被
    告丁○○、丙○○二人前往辦理身分證遺失補發事宜，直至
    九十二年年底，伊前往安南區戶政事務所辦理戶口遷出時，
    始經該所承辦人員告知伊之戶口已遷至國外；且卷附九十年
    一月八日補領國民身分證申請書上乙○○三字並非伊所簽名
    ，印文亦非伊所有之印章蓋用產生；又上開申請書及伊本人
    口卡上標示日期為九十年一月八日之照片，均非伊本人照片
    ，而係被告丙○○之照片等情，業據證人乙○○於警詢、偵
    查暨本院審理中指證明確（見九十三年二月十一日警詢筆錄
    ，警卷第五頁、九十三年八月十七日詢問筆錄，前引發查卷
    第十三頁、本院九十四年八月十日審判筆錄第三至十頁），
    且有上述口卡影本、補領國民身分證申請書影本各一紙在卷
    可稽（見警卷第六、九頁）。另被告丙○○取得補發之換貼
    渠本人相片，但相關身分證字號、年籍資料均為被害人乙○○所有之身分證後，旋於九十年一月十二日，冒用乙○○之
    名義委由不知情之旅行社持該身分證代為向外交部申辦請領
    乙○○名義之我國護照，並於九十年一月十七日，持冒名申
    辦取得之乙○○名義護照非法出境至澳門地區之事實，亦有
    外交部領事事務局九十二年十二月八日領一字第０九二五二
    四四八八七０號函及該函檢附之安南區戶政事務所函文、出
    境滿二年為入境人口通報表、旅客入出境紀錄查詢表、中華
    民國普通護照申請書影本各一紙（見警卷第十七至二四頁）
    在卷可資佐證。
  (二)又證人即安南區戶政事務所承辦人員甲○○於本院審理時到
    庭證稱：補領身分證之作業流程，除受刑人、現役軍人或學
    生可委託他人代為申請補發外，其餘均須由申請人親自攜帶
    二張照片（九十年三月十二日國民身分證製發及管理要點修
    正後，應繳交之本人照片由二張改為三張）前往戶政事務所
    申請；且申請當時，戶政事務所承辦人員須核對申請人所持
    照片與申請人本人是否相符，並詢問申請人身分證字號、出
    生年月日、戶籍資料無誤後，始可受理；倘申請人已提出佐
    證渠身分之證件資料，可當場補發，反之，則需填具相關單
    據，送請警察局核對口卡無誤，方可補發；又補發身分證之
    程序雖原則上須由本人親自申請，不得由他人代為辦理，但
    領取補發之身分證，則可委請他人代為領取，此時領取人需
    出示申請補發身分證當時，戶政事務所人員交付申請人本人
    之收據、申請人之印章，以及代領人之身分證、印章，方可
    代為領取。本案依卷附補領國民身分證申請書（見警卷第九
    頁）之記載，係申請人申請之後，由被告丁○○代為領取無
    誤等語（見前引本院審判筆錄第十一至十六頁），核與卷附
    安南區戶政事務所九十三年三月二十五日南安戶字第０九三
    ０００二０二九號函、九十四年五月十日南安戶字第０九四
    ０００二六一五０號函、九十四年五月三十日南安戶字第０
    九四０００二九二八０號函明之身分證補發流程相符，復為
    被告所不爭，自屬可信。
  (三)是綜合證人乙○○、甲○○二人之證述、前引卷附相關函文
    ，以及被告丁○○於本院審理中自承確有受被告丙○○之託
    代為領取補發之乙○○身分證等情，可知被告丙○○之所以
    取得變造之乙○○身分證並持之冒名申辦乙○○名義之護照
    ，顯係由被告丙○○親自前往安南區戶政事務所，持渠本人
    照片冒用乙○○之名義填寫「補領國民身分證申請書」，並
    偽簽乙○○之簽名，使證人甲○○誤認渠係乙○○本人後，
    受理申請並核給收據，再由被告丙○○將上開收據交付被告
    丁○○後，由被告丁○○持上開收據、被告丙○○所交付之
    乙○○印章及其本人之身分證、印章，前往安南區戶政事務
    所領取上開貼有被告丙○○照片之乙○○身分證，進而轉交
    被告丙○○，再由丙○○持之冒名申辦乙○○之護照以供渠
    非法出境之用。則被告丙○○、丁○○二人對於偽造上開補
    領國民身分證申請書並向戶政事務所承辦人員行使，進而取
    得補發之貼有被告丙○○照片之乙○○身分證，顯有行為分
    擔無疑。被告丁○○於警詢、偵查中辯稱係被告丙○○委託
    其前往安南區戶政事務所辦理丙○○本人之身分證補發手續
    ，而由被告丙○○前往領取補發之身分證云云，顯與調查證
    據結果不符，觀諸其本人於本院審理中，亦為反於警詢、偵
    查中之供述，顯見被告丁○○於偵查中所為供述，均屬飾卸
    之詞，不足採信。
  (四)至於，被告丁○○於本院審理中改稱：係被告丙○○委請其
    代為領取乙○○之身分證，領回後再交付被告丙○○，其對
    於被告丙○○冒名申請乙○○之身分證毫不知情，兩人並無
    犯意聯絡云云。惟被告丁○○與丙○○、證人乙○○三人為
    親姊弟，關係至親，且被告丁○○於警詢及本院訊問中，均
    明確供承可清晰分辨被告丙○○、證人乙○○二人之相片（
    見警卷第二頁、前引本院九十四年三月三十日訊問筆錄第二
    頁）；又戶政事務所人員於交付補發之身分證予代領人時，
    均再次詢問代領人係領取何人之身分證，以便確認等情，亦
    據證人甲○○於本院審理中到庭證述明確（見前引本院審判
    筆錄第十六頁）。況，被告丁○○領取上開身分證當時，起
    初所攜帶者為其另一兄弟「郭再發」之印章，至戶政事務所
    後，經承辦人員告知印章有誤，始再返回拿取乙○○之印章
    前往領取等情，為被告所自承（見前引本院審判筆錄第十九
    至二十頁），復有前引「補領國民身分證申請書」上「郭再
    發」、「乙○○」之印文二枚在卷可稽。則被告丁○○前往
    領取冒名申辦之乙○○身分證時，該身分證上所貼者既係被
    告丙○○之相片，被告丁○○自無無法辨認之理。被告丁○○既稱係受被告丙○○之委託前往領取乙○○之身分證，且
    戶政事務所承辦人員復已明確告知所領取者為乙○○之身分
    證，而其為領取上開身分證，大費周章，數度往返戶政事務
    所，然所領得之乙○○身分證上，竟然貼有被告丙○○之相
    片，被告丁○○對此項明顯可見且為其能輕易辨認之錯誤，
    竟毫無異議，收受上開身分證後轉交被告丙○○，足見其自
    始明知所代為領取者，乃被告丙○○換貼渠本人相片之乙○○身分證。其與被告丙○○二人就行使偽造之「補領國民身
    分證申請書」並利用戶政事務所不知情之承辦人員取得貼有
    被告丙○○照片而年籍資料均為乙○○之身分證之犯意聯絡
    ，至為顯明。
  (五)況，被告丁○○於九十三年二月十七日警詢中、同年八月十
    七日偵查中，乃至於九十四年三月三十日通緝到案後本院訊
    問時，均供稱係被告丙○○委託其代為申辦「丙○○」本人
    之身分證，且矢口否認曾在卷附「補領國民身分證申請書」
    上簽名，並稱被告丙○○並未交付印章，已如前述；甚至於
    偵查中，檢察事務官提示卷附九十年一月八日「補領國民身
    分證申請書」上領證核章欄中其本人之簽名（即警卷第九頁
    上被告丁○○之簽名）令其辨認，被告丁○○仍矢口否認為
    其所親簽，直至通緝到案後，始坦承曾在上開申請書上簽名
    。綜合被告丁○○上開辯詞以觀，其先前係顯係藉由否認曾
    在本案所涉「補領國民身分證申請書」上簽名、蓋章之辯詞
    ，試圖以其並未在相關申請書上簽名為由，將責任推由戶政
    事務所承辦人員及被告丙○○二人承擔；其嗣後改稱係被告
    丙○○委託其領取乙○○之身分證，顯係因見相關卷證資料
    均無法支持其先前之辯詞，故而另為不實之供述，以求脫免
    責任。觀諸被告丁○○於警詢、偵查中，原本均能明確辨認
    卷附「補領國民身分證申請書」、乙○○口卡上相片為被告
    丙○○之相片，至本院行準備程序中，則改稱：其眼睛不好
    ，看不清楚云云（見前引本院準備程序筆錄第二頁）；而其
    先前於警詢、偵查暨本院訊問中，供稱被告丙○○並未交付
    印章，於本院行準備程序中則改稱：「印章是丙○○交給我
    的，他交給我一個印章」（見前引本院準備程序筆錄第三頁
    ），然至審理中又改稱：「（問：你當天去領取身分證，乙○○的印章如何取得？）是他們本來放在家裡不重要的印章
    」（見前引本院審判筆錄第十九頁）；另就其所辯被告丙○○委託其領取變造乙○○身分證之過程，初稱：「他（指被
    告丙○○）人沒有來找我，九十年一月十一日早上他突然打
    電話到我家裡通知我，叫我幫乙○○領身分證，他沒有講原
    因，他說他不能領，叫我幫他領」，經質諸被告丁○○如何
    取得領取身分證之收據，被告丁○○又改稱：「他是在打電
    話給我的前一天就來找我，我不在家，他就把收據寄在隔壁
    雜貨店，後來當天他又打電話來，叫我去隔壁雜貨店拿收據
    去領身分證」云云（見前引本院審判筆錄第十九頁），是被
    告所辯情節，自警詢、偵查以至本院審理，矛盾百出，顯係
    意圖卸責，不足採信至明。
  (六)綜上所述，本案事證明確，被告丁○○犯行已堪認定，應依
    法論科。
二、按連續犯之成立，除主觀上須基於一個概括之犯意外，客觀
    上須先後數行為，逐次實施而具連續性，侵害數個同性質之
    法益，其每一前行為與次行為，依一般社會健全觀念，在時
    間差距上，可以分開，在刑法評價上，各具獨立性，每次行
    為皆可獨立成罪，構成同一之罪名，始足當之；如數行為於
    同時同地或密切接近之時地實施，侵害同一之法益，各行為
    之獨立性極為薄弱，依一般社會健全觀念，在時間差距上，
    難以強行分開，在刑法評價上，以視為數個舉動之接續施行
    ，合為包括之一行為予以評價，較為合理，則屬接續犯，而
    為包括之一罪，最高法院八十六年台上字第三二九五號判例
    可資參照。另按刑法上所謂變造文書，指無製作權者，不變
    更原有文書之本質，擅自就他人所製作之真正文書，加以改
    造而變更其內容而言；倘該文書之本質已有變更，或已具有
    創設性時，即屬偽造，而非變造，最高法院九十二年度台上
    字第六八三八號亦著有判決可供參佐。查被告丙○○、丁○○二人雖先後於九十年一月八日、同年月十一日，分別在「
    補領國民身分證申請書」上偽簽乙○○之簽名、蓋用盜刻之
    乙○○印章，並先後將上開偽造之申請書交付安南區戶政事
    務所承辦人員而持之行使，惟渠二人先後所為上開犯行，時
    間差距僅三日，且均以取得冒名申辦之乙○○身分證為目的
    ，是在刑法評價上，以之視為數個舉動之接續施行，合為包
    括之一行為予以評價，應屬合理，參酌前引最高法院判例意
    旨，應認為係接續犯。又被告丙○○、丁○○二人，利用不
    知情之戶政事務所人員將被告丙○○之相片黏貼於該所核發
    之乙○○身分證上，該身分證上乙○○之姓名、出生年月日
    、身分證字號等足以辨識個人身分之記載，均未變更，顯見
    並未變更該身分證之本質，亦不具有創設性，參酌前引最高
    法院判決意旨，應認渠二人此部分所為，僅屬「變造」，而
    非「偽造」。是核被告丁○○所為，係犯刑法第二百十六條
    、第二百十條之行使偽造私文書罪、第二百十四條之使公務
    員登載不實罪、第二百十二條之變造特種文書罪。被告丁○○就上開犯行，與尚未到案之被告丙○○有犯意聯絡及行為
    分擔，為共同正犯。被告丁○○、丙○○二人利用不知情之
    人，盜刻乙○○之印章，以及利用被告丙○○本人相片，使
    不知情之戶政事務所承辦人員誤認被告丙○○為乙○○本人
    ，將渠相片黏貼於補發之乙○○身分證上，而變造乙○○之
    身分證，所為均構成間接正犯。被告丙○○於「補領國民身
    分證申請書」申請人欄偽簽乙○○之簽名，並盜刻乙○○之
    印章交付被告丁○○持之盜蓋於「補領國民身分證申請書」
    上領證核章欄，渠二人偽造乙○○之印章蓋用於上開申請書
    上，所產生之印文為渠二人偽造印章之當然結果，而渠二人
    偽簽乙○○之簽名、偽造乙○○之印章均為偽造私文書之部
    分行為，且偽造私文書之低度行為復為行使之高度行為所吸
    收，均不另論罪。被告丁○○、丙○○二人所犯上開三罪間
    ，有方法、目的之牽連關係，應依刑法第五十五條之規定，
    從一重之行使偽造私文書罪處斷。爰審酌被告丁○○、丙○○二人與被害人乙○○為姊弟關係，竟冒用乙○○名義申辦
    身分證，所為嚴重損及戶政機關對於戶籍管理之正確性，並
    使被害人乙○○無端遭受牽累，且被告丁○○犯後狡飾其詞
    ，意圖卸責，毫無悔意，犯後態度顯然不佳，但姑念被告丁○○智識程度不高，而本案顯係附從於被告丙○○，並非居
    於主導地位等一切情狀，量處如主文所示之刑，並諭知易科
    罰金之折算標準，以示懲儆。「補領國民身分證申請書」上
    偽造之乙○○簽名、印文各一枚，應依刑法第二百十九條之
    規定宣告沒收；又被告丁○○持之蓋用於「補領國民身分證
    申請書」上乙○○之印章一枚，雖被告丁○○於本院審理中
    辯稱係乙○○放置於家中不用之印章，但被告丁○○就此印
    章來源所陳前後不一，已如前述，參以證人乙○○於本院審
    理中，明確證稱上開印文非其所有之印章蓋用而生（見前引
    本院審判筆錄第十頁），顯見上開印章應非乙○○所有，而
    係被告丙○○所偽造並交付被告丁○○，以作為領取變造之
    身分證使用無疑，是上開印章亦應依刑法第二百十九條之規
    定宣告沒收。另被告丙○○持之交付安南區戶政事務所承辦
    人員之本人相片二張，已分別黏貼於「補領國民身分證申請
    書」及補發之變造乙○○身分證上，已如前述，顯見為被告
    丙○○所有供犯罪所用之物，應併依刑法第三十八條第一項
    第二款宣告沒收。
據上論斷，應依刑事訴訟法第二百九十九條第一項前段，刑法第
二十八條、第二百十六條、第二百十條、第二百十四條、第二百
十二條、第五十五條、第四十一條第一項前段、第二百十九條、
第三十八條第一項第二款，罰金罰鍰提高標準條例第一條前段、
第二條，判決如主文。
中　　華　　民　　國　　94　　年　　 8　　月　　24　　日
　　　　　　　　　刑事第四庭    審判長法  官  張瑛宗
                                      法  官  李東柏
                                      法　官　周紹武
以上正本證明與原本無異。
如不服本判決，應於判決送達後十日內，向本院提出上訴狀。
　　　　　　　　　　　　　　　      　書記官　鄭佩玉
中　　華　　民　　國　　94　　年　　 8　　月　　24　　日
附錄本案論罪科刑法條全文：
中華民國刑法第二百十條
偽造、變造私文書，足以生損害於公眾或他人者，處五年以下有
期徒刑。
中華民國刑法第二百十六條
行使第二百十條至第二百十五條之文書者，依偽造、變造文書或
登載不實事項或使登載不實事項之規定處斷。
中華民國刑法第二百十二條
偽造、變造護照、旅券、免許證、特許證及關於品行、能力服務
或其他相類之證書、介紹書，足以生損害於公眾或他人者，處一
年以下有期徒刑、拘役或三百元以下罰金。
中華民國刑法第二百十四條
明知為不實之事項，而使公務員登載於職務上所掌之公文書，足
以生損害於公眾或他人者，處三年以下有期徒刑、拘役或五百元
以下罰金。
